最高法院民事判決　　　　　　　　　　　　　　　　八十八年度台上字第三○三號
　　上 訴 人　甲○○
　　被上訴人　乙○○
右當事人間請求確認債權不存在事件，上訴人對於中華民國八十七年三月二十日台灣
高等法院第二審判決（八十六年度上字第一九四八號），提起上訴，本院判決如左：
    主  文
原判決廢棄，發回台灣高等法院。
    理  由
本件上訴人主張：伊於民國八十五年九月間，為提供所有坐落台北縣土城市○○段埤
塘小段三九七地號土地應有部分一九二○○分之八八及地上建物門牌號碼台北縣土城
市○○路六五號八樓房屋（下稱系爭房地）予訴外人林永福向他人借款之擔保，而將
系爭房地所有權狀、印鑑交林永福辦理，詎林永福竟轉託訴外人周慶達，以伊為借款
人而將系爭房地設定最高限額新台幣（下同）六十萬元抵押權（下稱系爭抵押權）予
被上訴人，兩造間並無借貸之合意，自無債權債務關係存在等情，求為確認系爭抵押
權所擔保之六十萬元債權不存在，系爭抵押權予以塗銷之判決。
被上訴人則以：訴外人周慶達持上訴人所有系爭房地有關資料向伊借款五十萬元並設
定系爭抵押權為擔保，伊已交付五十萬元，兩造間之債權債務關係自屬存在等語，資
為抗辯。
原審廢棄第一審所為上訴人勝訴之判決，改判駁回其訴，無非以：上訴人同意以系爭
房地為林永福向他人借款之擔保而將有關資料交林永福，委其全權處理，林永福則轉
託周慶達處理而將資料交周慶達。當時上訴人並未言明伊僅為擔保物提供人，而應以
林永福為債務人。林永福雖證稱伊曾告訴周慶達，應以伊之名義借款。惟周慶達則稱
林永福並未表示何人借款，僅稱以系爭房地為擔保等語。上訴人委任林永福向人抵押
之目的既在借款供林永福週轉，為達抵押借款之目的，於上訴人未明示反對之情形下
，應認林永福使第三人代為處理，係經上訴人同意，且林永福與債權人不相識，其轉
託周慶達處理，亦與有不得已之事由使第三人代為處理之情形相符，應成立有效之複
委任關係，則究應以林永福抑上訴人為債務人，係周慶達得處理之範圍。縱其處理欠
當，仍難認周慶達所為借貸及設定系爭抵押權之效力不及於上訴人等詞，為其判斷之
基礎。
查原判決既謂上訴人同意以系爭房地為林永福向他人借款之擔保云云，上訴人自僅為
抵押人而非債務人，原判決竟又謂上訴人設定抵押權之目的在借款供林永福週轉云云
，不無理由矛盾之違法。又林永福結證：伊曾告訴周慶達，應以伊名義借款，上訴人
僅為擔保物提供人（見原審卷四十頁背面）。周慶達亦稱係林永福借款，而以上訴人
之系爭房地為抵押（見一審卷二七頁背面），則能否謂上訴人係債務人而非僅為擔保
物提供人，已非無疑。原審未遑詳求，自欠允洽。再按受任人應自己處理委任事務，
但經委任人之同意或另有習慣或有不得已之事由者，得使第三人代為處理，民法第五
百三十七條定有明文。準此，倘已得委任人之同意而使第三人代為處理委任事務，即
無再適用有不得已之事由而使第三人代為處理之規定可言。原審竟謂林永福轉託周慶
達處理委任事務，應認已得上訴人之同意且有不得已之事由云云，亦有違誤。末按依
民法第一百零三條第一項規定代理人於代理權限內，以本人名義所為之意思表示，始
直接對本人發生效力；於代理權限範圍外，以本人名義所為之意思表示，除法律有特
別規定外，對本人不生效力。受任人或次受任人縱屬有權代理本人為法律行為，仍須
於代理權限內為之，非謂受有委任或複委任之受任人以本人名義所為之意思表示，均
對本人發生效力。倘上訴人僅委由林永福辦理抵押權設定登記，以為林永福向他人借
款之擔保，則林永福或受林永福複委任之周慶達僅得以上訴人為抵押人，不得以其為
債務人向他人告貸。原審竟謂周慶達既受合法之複委任，其究以上訴人或林永福之名
義向他人借款，為周慶達之權限，其以上訴人名義向被上訴人借款，並設定抵押權，
縱屬欠當，其效力仍及於上訴人云云，尤屬違誤。上訴論旨指摘原判決違背法令，聲
明廢棄，為有理由。
據上論結，本件上訴為有理由，依民事訴訟法第四百七十七條第一項、第四百七十八
條第一項，判決如主文。
中      華      民      國    八十八    年      二      月     十一     日
                              最高法院民事第六庭
                                  審判長法官  蕭  亨  國
                                        法官  吳  正  一
                                        法官  楊  隆  順
                                        法官  陳  淑  敏
                                        法官  黃  義  豐
      右正本證明與原本無異
                                              書  記  官
中      華      民      國    八十八    年      三      月      十      日
                                                                      Ｋ
